【裁判字號】    97,訴,61
【裁判日期】    970430
【裁判案由】    給付貨款
【裁判全文】
臺灣臺南地方法院民事判決                97年度訴字第61號
原        告  大成長城企業股份有限公司
法 定 代理人  丁○○
訴 訟 代理人  甲○○
被        告  丙○○○
兼訴訟代理人  乙○○
上列當事人間請求給付貨款事件，經本院於民國97年4月17日言
詞辯論終結，判決如下：
    主      文
被告應連帶給付原告新臺幣壹佰貳拾玖萬零玖佰壹拾元，及自
民國九十七年一月十六日起至清償日止，按週年利率百分之五計
算之利息。
訴訟費用新臺幣壹萬仟捌佰柒拾元由被告連帶負擔。
    事實及理由
一、按當事人得以合意定第一審管轄法院，民事訴訟法第24條第
    1項前段定有明文。且當事人以合意定第一審管轄法院者，
    如具備法定要件，當事人及法院均應受其拘束；關於合意管
    轄之規定，除專屬管轄外，得排斥其他審判籍而優先適用。
    查本件被告乙○○、丙○○○雖均設籍屏東縣，惟兩造就系
    爭肉豬A301契約飼養合約書第11條第6款已明文約定，如因
    系爭契約涉訟，雙方合意以本院為第一審管轄法院，揆諸前
    揭說明，本院自有管轄權，先予敘明。
二、原告起訴主張：
  (一)被告乙○○邀同其妻即被告丙○○○為連帶保證人，於民國
    96年5月28日與原告簽訂肉豬A301契約飼養合約書，雙方約
    定由原告提供小豬予被告飼養，被告須使用原告提供之飼料
    ，飼養之風險及成效由被告承受負擔。系爭契約第11條第2
    款尚約定，依本約第6條計算被告所得若為負數時，被告應
    支付差額予原告，嗣結清後，方繼續下批合約。
  (二)兩造簽訂系爭契約後，原告即提供小豬及飼料予被告。迄至
    96年11月29日結算日為止，出豬總收入為新臺幣（下同）7,
    781,613元，補貼金額（即原告依系爭契約附件一契約辦法
    所定保證收購價計算後補貼予被告之金額）為243,620元，
    其他折讓（即飼料折讓）為76,542元，出豬重獎勵金為12,
    500元，共計為8,114,275元（計算式：0000000＋243620＋
    76542＋12500＝0000000）。又小豬總成本為3,482,466元，
    飼料總金額（即飼料總支出）為5,922,722元，兩者合計為
    9,405,188元（計算式：0000000＋0000 000＝0000000）。
    以8,114,275元減除9,405,188元，差額為負數之1,290,913
    元（0000000─0000000＝-0000000），因此，依系爭契約第
    11條第2款約定，被告即應支付前述差額予原告。
  (三)原告迭次催討，被告均未為清償，被告楊清源為主債務人，
    被告丙○○○為連帶保證人，依法應負連帶責任。
  (四)系爭契約有保證收購價之約定，亦即，倘客戶養豬成本每公
    斤50元，即使市場售價每公斤48元，但因公司保證收購價每
    公斤54元，則客戶賺錢，而公司將因保證收購價之補貼致出
    現虧損之風險。本件保證收購價為5,150元／百公斤，且飼
    料調整，保證收購價隨同調整至最後保證收購價為5,550元
    ／百公斤，故本件原告補貼予被告之金額高達243,620元。
  (五)系爭契約約定由被告負責飼養管理相關事務及飼養期間之所
    有成本，包括豬舍設備、水電、污水處理、器具、疫苗、藥
    品、病豬之醫療費用等，原告所負義務，僅係提供小豬及飼
    料，與依保證價格收購，被告則基於專業養豬戶之地位，負
    擔養豬期間之所有成本與盈虧，故系爭契約應屬保證價格收
    購飼養豬隻合約。至於利益分配，則見系爭契約第6條約定
    ，於出售所有豬隻取得價款後，計算保價收購補貼金額，扣
    除原告前所提供之小豬及飼料之成本，餘數全由被告取得。
    換言之，被告可基於其專業飼養能力，將豬隻健康養大，提
    高育成率，以提高其出售利益，且自負盈虧。故系爭契約並
    非合夥契約。又被告經營昌瑞吉牧場，領有畜禽飼養登記證
    ，係以專業養豬戶之立場與原告締約。被告無法飼養成功而
    導致虧損，並積欠原告貨款1,290,913元，應與飼養環境、
    飼養能力、飼養技術及疾病等因素有關，原告提供之豬隻並
    無瑕疵。系爭契約亦無任何顯失公平致無效之情事存在。
  (六)並聲明：被告應連帶給付原告1,290,913元，及自起訴狀繕
    本送達之翌日起至清償日止，按週年利率百分之5計算之利
    息。
三、被告乙○○、丙○○○則抗辯：
  (一)兩造間因合作飼養肉豬而簽訂「肉豬A301契約飼養合約書」
    ，合約內容係由原告提供小豬，並規定使用原告生產之飼料
    ，被告則提供飼養場地、勞務等。就該契約內容為原告提供
    資金，被告提供勞務之合夥經營共同事業之合作關係。96年
    5月28日，原告之業務代表持原告製作之合約書與被告簽訂
    合約，該合約書完全符合民法第247條之1所定「附合契約」
    成立要件，即依照當事人一方預定用於同類契約之條款而訂
    立之契約。其中合約第5條規定「…惟毛豬飼養之風險及成
    效由乙方承受負擔」，第11條第2款規定「依本約第6條計算
    乙方所得若為負數時，乙方應支付差額予甲方…」，使合夥
    事業不可預測之風險（諸如瘦肉精事件、進口原物料飆漲等
    ）、盈虧全數由被告負擔，完全符合民法第247條之1所定「
    …按其情形顯失公平者，該部分約定無效」。是以，本合約
    第5條、第11條第2款違反民法強制規定部分應屬當然無效。
    另依前述認定，本合約亦違反民法第677條第3項規定「以勞
    務為出資之合夥人，除契約另有訂定外，不受損失之分配」
    。
  (二)原告給付之部分小豬有瑕疵、帶有病原且沒有施打預防針，
    導致有病原的小豬傳染給其他小豬而死了333頭豬，且96年9
    月以後發生進口瘦肉精事件，市場豬價大跌，又原告提供之
    飼料價格過高，導致「出豬總收入」過低，故被告得拒絕給
    付。
  (三)並聲明：原告之訴駁回。
四、兩造不爭執之事項：
  (一)被告乙○○邀同其妻即被告丙○○○為連帶保證人，於96年
    5月28日與原告簽訂肉豬A301契約飼養合約書，雙方約定由
    原告提供小豬予被告飼養，飼養期間須使用原告提供之飼料
    。
  (二)原告先後於96年6月1日、96年6月8日、96年6月18日、96年6
    月21日提供小豬共1,701隻予被告，小豬價款共計3,482,466
    元，被告對於原告所提豬隻契約合作入豬證明上簽名蓋章之
    真正均不爭執。
  (三)被告對於原告所提送貨單46張之簽名真正亦不爭執。
  (四)上述兩造不爭執之事項，業據原告提出肉豬A301契約飼養合
    約書（含附件一契約辦法）、客戶出豬明細表、補貼價計算
    明細表、飼料部客戶交易條件表、豬隻契約合作入豬證明4
    紙、出貨明細表、送貨單46紙為證，此部分之事實均堪信為
    真實。
五、兩造爭執要點：
  (一)系爭肉豬A301契約飼養合約書第11條第2款「依本約第6條計
    算乙方所得若為負數時，乙方應支付差額予甲方，俟結清後
    方繼續下批合約。」之約定，是否可適用民法第247條之1之
    規定，認為顯失公平，而當然無效？
  (二)被告得否主張系爭契約是合夥契約，自己是以勞務為出資之
    合夥人，並依民法第677條第3項之規定，不受損失之分配？
  (三)被告得否主張原告給付之小豬有部分有瑕疵而病死，且96年
    9月以後發生進口瘦肉精事件，市場豬價大跌，導致「出豬
    總收入」過低，而拒絕依合約書第11條第2款給付原告？
六、本院就上述爭點，分述得心證之理由如下：
  (一)系爭契約並無顯失公平之情事，應屬有效：
    (1)觀諸系爭契約第3條約定，被告（乙方）同意於合約期間
      由原告（甲方）提供入豬事宜，且完全飼養原告提供之「
      大成小豬」，並遵守完全使用原告提供之「大成牌」飼料
      之約定。第4條約定，被告負責飼養相關事務並同意負擔
      該等費用（如豬舍設備、水電、污水、器具、疫苗、藥品
      、勞務與管理等）。第6條復約定，因被告提供第4條飼養
      相關費用支出，被告獲得之報酬計值（Ａ）如下：
      Ａ＝毛豬總收入（Ｂ）─小豬總成本（Ｃ）─飼料總支出
         （Ｄ）─出豬總支出（Ｅ）。
      Ｂ＝毛豬總磅重×毛豬實際交易價。
      Ｃ＝入豬頭數×肉豬轉撥金。
      Ｄ＝飼料實際用量×飼料計算單價。
      Ｅ＝出豬相關費用總計。
      前述飼料價格與保價辦法，則以系爭契約附件一契約辦法
      所載為準，其中第3、4點明文約定如附表所示之飼料價、
      保證收購價及分紅價。
    (2)由兩造簽訂之契約內容可知，系爭契約係由原告提供小豬
      及飼料予被告，並由被告自費飼養小豬。倘豬隻牌價（即
      全省平均價）低於保證收購價5,150元時，原告係以保證
      收購價結算並給予被告補貼。倘豬隻牌價價位適中（介於
      每百公斤5,150元至每百公斤5,550元之間），被告出售豬
      隻之所得扣除小豬費用及飼料費用後，所餘均歸被告所有
      。倘豬隻牌價高於分紅價每百公斤5,550元時，兩造則以3
      比7（原告比被告）之比例分紅。且原告既交付本屬原告
      所有之小豬及飼料予被告，使被告得使用飼料將小豬養大
      並出售獲利，參酌前述第6條之計算式可知，小豬及飼料
      之價金，最終應由被告負擔並支付予原告。而被告乙○○
      於準備程序中亦自承其收受原告交付之小豬及飼料迄今，
      除在市場出售成豬賣得價金由市場電腦計算匯給原告外，
      被告自身未曾支付任何金錢給原告等語（本院卷第178至
      179頁），顯見原告起訴請求之內容，即在請求被告給付
      小豬及飼料價金之餘額。
    (3)查被告乙○○陳稱：豬隻在市場賣掉後，賣得的價金是由
      市場電腦計算後匯給原告等語（本院卷第87頁），原告亦
      陳稱：毛豬請款明細表中所載出豬總收入7,781,613元，
      是被告把豬隻帶去市場賣掉後賣得的價金扣除相關費用（
      例如市場的管理費等）匯到原告帳戶內之金額，亦為目前
      基於系爭契約原告已收到之金額，又毛豬請款明細表中，
      「小豬總成本」即為第6條之「小豬總成本」、「飼料總
      金額」即為第6條之「飼料總支出」、「出豬總收入」即
      為第6條之「毛豬總收入」等語（本院卷第87、178、179
      頁）。由此可知，系爭契約第6條「毛豬總收入」（前述
      Ｂ）」，即指被告將豬隻養大在市場賣掉後扣除出售必要
      費用依市場電腦計算所得之金額。系爭契約第11條第2款
      雖約定「依本約第6條計算乙方所得若為負數時，乙方應
      支付差額予甲方，俟結清後方繼續下批合約。」，然而，
      將系爭契約第6條與原告所提毛豬契約請款明細表相互比
      對可知，依第6條計算之被告所得之所以會出現負數，必
      以被告之出豬總收入加計原告給予被告之補貼、折讓及獎
      勵金（折讓、補貼及獎勵金，均屬有利於被告之優惠）後
      ，仍低於小豬總成本（前述Ｃ）及飼料總金額（前述Ｄ）
      之總合，始有出現負數之可能。由此可知，上揭第11條第
      2款約定內容，僅係反應小豬價金（即小豬總成本）及飼
      料價金（即飼料總支出）最終應由被告負擔之情事，並未
      額外加重被告之負擔。
    (4)系爭契約既已約定保證收購價（詳如附表所示），於豬隻
      市場牌價偏低，影響被告出售價格時，由原告以保證收購
      價結算並給予被告補貼，顯可認定系爭契約業已考量倘市
      場價格偏低時應如何保障被告之權益，避免由被告承擔全
      部之風險，而由原告以補貼方式承擔一部分之風險。而系
      爭契約第11條第2款所謂「依本約第6條計算乙方所得若為
      負數時，乙方應支付差額予甲方」之約定，既在明確表示
      小豬及飼料之價金應由被告負擔之情事，顯然亦未額外加
      重被告之負擔。況且，本件原告起訴時，已依兩造約定之
      內容，以保證收購價結算並給予被告補貼243,620元，另
      就飼料折讓76,542元，並給予出豬重獎勵金12,500元，有
      毛豬契約請款明細表、客戶出豬明細表、補貼價計算明細
      表、飼料部客戶交易條件表在卷可參（本院卷第5、14至
      17頁），均屬有利於被告之優惠。稽之上情，堪認系爭契
      約並無民法第247條之1所定各款（一免除或減輕預定契約
      條款之當事人之責任者。二加重他方當事人之責任者。三
      使他方當事人拋棄權利或限制其行使權利者。四其他於他
      方當事人有重大不利益者。）且顯失公平之情事可言，被
      告辯稱系爭契約顯失公平應屬無效云云，顯非可採。故系
      爭契約應屬有效。
  (二)系爭契約非屬合夥契約，亦無民法第677條第3項不受損失分
    配之適用餘地：
    (1)按稱合夥者，謂二人以上互約出資以經營共同事業之契約
      。前項出資，得為金錢或其他財產權，或以勞務、信用或
      其他利益代之。金錢以外之出資，應估定價額為其出資額
      。未經估定者，以他合夥人之平均出資額視為其出資額。
      民法第667條定有明文。
    (2)依兩造於系爭契約第3條、第4條、第5條之約定，係由原
      告提供小豬及飼料予被告飼養，被告負責飼養相關事務並
      負擔豬舍設備、水電、污水、器具、疫苗、藥品、勞務與
      管理等費用。且依系爭契約內容，無論豬隻牌價如何，被
      告最終均須負擔小豬及飼料之價金。由此可知，系爭契約
      之約定性質顯與買賣契約較為相近，而與合夥契約之約定
      方式有間，故系爭契約在本質上應屬小豬及飼料之買賣契
      約，僅兩造間尚額外約定在特殊情況下如何補貼及分紅而
      已。
    (3)系爭契約既非屬合夥契約，則被告抗辯系爭契約為合夥契
      約，伊為以勞務為出資之合夥人，依民法第677條第3項規
      定，伊不受損失之分配云云，即非可採。
  (三)被告不得拒絕依系爭契約第11條第2款規定給付原告：
    (1)被告雖抗辯原告給付之部分小豬有瑕疵、帶有病原，導致
      有病原的小豬傳染給其他小豬而死了333頭豬，且96年9月
      以後發生進口瘦肉精事件，市場豬價大跌，又原告提供之
      飼料太貴，伊拒絕依系爭契約第11條第2款給付原告云云
      ，並提出死豬解剖報告1份為證，陳稱：伊將死豬送交屏
      東科技大學鑑定，依鑑定內容可知原告交付之小豬不健康
      云云。然原告否認上述內容，陳稱：交給被告的小豬都是
      健康的，豬隻健康與否與飼養環境、飼養方式等都有關係
      等語。是以，有關原告給付之小豬有無瑕疵及是否發生加
      害給付乙節，自應由主張此一事實存在之被告負舉證責任
      。
    (2)查被告提出之解剖報告中，載有「D00-00000」：最終
      診斷：放線桿菌胸膜肺炎、纖維素性壞死性大腸炎─沙氏
      桿菌感染，「D00-00000」：最終診斷：放線桿菌胸膜
      肺炎、沙氏桿菌症、環狀病毒感染，「D00-00000」：
      最終診斷：放線桿菌胸膜肺炎、纖維素性壞死性結腸炎─
      沙氏桿菌感染、腎梗塞等語。經本院依職權函詢國立屏東
      科技大學結果，該大學回函告以：楊先生（即指被告乙
      ○○）所提供病理診斷豬隻有3頭，「D00-00000」、「D0
      0-00000」、「D00-0 0000」是代表不同樣本。楊先生
      所提供之病例最終診斷有放線桿菌胸膜肺炎、沙氏桿菌症
      、環狀病毒感染及腎梗塞病灶，這些疾病臺灣地區目前所
      知均和飼養環境緊迫、衛生管理不良、免疫接種適期不當
      …等因素或飼養方式不當（如從小豬市場或小豬販購入離
      乳豬者，常於購入後1～2週即發病）均因緊迫導致免疫功
      能失調而病原侵入有密切關係，而和母體垂直感染無絕對
      關係，有該大學97年3月17日屏科大醫字第0970001109號
      函文在卷可參（本院卷第191頁）。由前述函文內容明確
      可知，豬隻大量死亡之原因，與飼養環境緊迫、飼養方式
      不當等後天因素有密切關係，而與母體垂直感染等先天因
      素無絕對關聯。被告既經營昌瑞吉牧場（見本院卷第184
      頁畜禽飼養登記證），對於小豬之飼養環境、飼養方式顯
      有充分且完全之掌控能力，倘小豬因飼養環境緊迫、飼養
      方式不當等後天因素染病死亡，自應屬可歸責於被告之事
      由。是以，由上述解剖報告及函文內容，顯然無從認定前
      述333頭豬隻之死亡原因與原告有關，被告空言辯稱：原
      告交付之小豬有瑕疵、帶有病原云云，即無從採信。
    (3)被告雖又辯稱96年9月以後發生進口瘦肉精事件，市場豬
      價大跌，且原告提供之飼料太貴云云，然被告對於前述抗
      辯內容，並未提出任何證據以實其說，況且，兩造於簽訂
      系爭契約之際，已於系爭契約附件一契約辦法中就飼料價
      格及保證收購價格明文約定，被告本於其自由意志簽訂系
      爭契約，自應受系爭契約之拘束，且縱認進口瘦肉精事件
      確有影響市場價格，原告亦已以保證收購價結算並給予被
      告適當補貼，被告執此拒絕依系爭契約第11條第2款規定
      履行給付義務，顯屬無據。
    (4)再者，依毛豬契約請款明細表所載，小豬總成本與飼料總
      金額共為9,405,188元，原告最初提供1,701頭小豬予被告
      ，故粗估每頭小豬養育之平均成本約為5,529元（0000000
      ÷1701＝5529，元以下4捨5入），而被告將豬隻出售時，
      僅餘1,368頭成豬（飼養過程中死亡333頭），每頭平均重
      量為114.74公斤，平均單價為每公斤49.58元，故每頭平
      均售價約為5,689元（49.58×114.74＝5689，元以下4捨5
      入），倘原告交付予被告之1,701頭小豬均健康長大順利
      售出，被告出售豬隻所得將可高達約9,676,989元（5689
      ×1701＝0000000），加計原告補貼243,620元、飼料折讓
      76,542元及出豬獎勵金12,500元後，可高達約10,009,651
      元（0000000＋243620＋76542＋12500＝00000000），高
      出小豬及飼料價金總額9,405,188元甚多（00000000－000
      0000＝604463），且為正值，而無系爭契約第11條第2款
      適用之必要（然小豬及飼料價金總額9,405,188元仍應歸
      由原告取得，故原告受領電腦匯入之出豬總收入10,009,
      651元後，尚須將差額604,463元退還被告）。由此可知，
      本件依系爭契約第6條計算結果為負數（即被告之總收入
      小於總成本）之主因，顯與飼養過程中豬隻死亡多頭有重
      要關係。而豬隻之死亡原因，依前述解剖報告及函文內容
      ，足堪認定應屬可歸責於被告之事由所導致，更徵被告以
      上述事項抗辯並拒絕給付云云，均非可採。
七、從而，原告依兩造之間肉豬飼養合約之約定，請求被告連帶
    給付其1,290,913元，及自起訴狀繕本送達之翌日（均為97
    年1月16日）起至清償日止，按週年利率百分之5計算之利息
    ，即屬有理由，應予准許。
八、本件事證已臻明確，兩造其餘攻擊防禦方法，核與判決結果
    不生影響，爰不予逐一論述，併此敘明。
九、按法院為終局判決時，應依職權為訴訟費用之裁判，民事訴
    訟法第87條第1項定有明文。查本件原告請求之訴訟標的金
    額為1,290,913元，應徵收第一審裁判費13,870元，此外，
    本件無其他訴訟費用支出，故訴訟費用額確定為13,870元，
    爰依職權確定上開訴訟費用由敗訴之被告連帶負擔。
十、據上論結，本件原告之訴為有理由，依民事訴訟法第87條第
    1項、第78條、第85條第2項，判決如主文。
中    華    民    國    97    年    4     月    30    日
                  民事第三庭  審判長法官  蔡美美
                                    法官  蔡雅惠
                                    法官  張婷妮
以上正本證明與原本無異。
如對本判決上訴，須於判決送達後20日內向本院提出上訴狀。
中    華    民    國    97    年    4     月    30    日
                              書  記  官  楊建新
附表（兩造契約辦法第2點、第3點、第4點）：
第2點：
依入小豬時間為準，A301契約辦法飼料單價，遇飼料調整正負
0.1元／公斤時，毛豬保證收購價格及分紅基準同時調整為正負
25元／百公斤。
第3點：
1.牌價4850～5150元時：
  實際交易價＝保證收購價－牌價＋售價
2.牌價4350～4850元時：
  實際交易價＝(保證收購價－4850)＋(4850－牌價)÷2＋售價
3.牌價4350元以下時：
  實際交易價＝(保證收購價－4850)＋(0000－0000)÷2＋售價
4.牌價高於保證收購價（含）但低於分紅價時：
  實際交易價＝售價
5.牌價高於分紅價（含）時：
  實際交易價＝售價－(牌價－5550)×30%
第4點、合約相關價格（散裝粒狀料）：
┌───┬───────────────┬────────────┬───────────┐
│合約別│      飼料價（元／公斤）      │保證收購價（元／百公斤）│ 分紅價（元／百公斤） │
├───┼─────┬────┬────┼────────────┼───────────┤
│      │契約人工乳│契約哺乳│契約仔豬│        5150元          │   5550元（含）以上   │
│      ├─────┼────┼────┤                        │                      │
│      │          │  19.55 │  15.55 │（牌價4850～5150元全補）│30：70（大成：飼養人）│
│ A301 ├─────┼────┼────┤                        │                      │
│      │ 契約中豬 │契約肉豬│        │（牌價4350～4850元折半）│                      │
│      ├─────┼────┼────┤                        │                      │
│      │   14.55  │  13.55 │        │                        │                      │
└───┴─────┴────┴────┴────────────┴───────────┘
  袋裝每公斤加價0.3元。粉狀料每公斤減價0.2元。


司法院資訊處製作；財團法人民間司法改革基金會備份。
